臺灣高雄地方法院交通事件裁定　　　　99年度交聲字第3202號
原處分機關　高雄市政府交通局
法定代理人　王國材
異　議　人　張光裕
代　理　人　張哲瑋
上列異議人因違反道路交通管理處罰條例案件，對於高雄市政府
交通局中華民國99年11月1 日所為之裁決（原處分案號：高市交
裁字第裁32-BC0000000號）聲明異議，本院裁定如下：
  主  文
原處分撤銷。
異議人不罰。
  理  由
一、原處分意旨略以：異議人即受處分人張光裕於民國98年12月
    1 日上午8 時33分許，騎乘車牌號碼JTR-618 號重型機車（
    下稱系爭車輛），行經高雄市○○路與忠孝路口處，因有「
    不遵守道路交通標線之指示」之違規，經高雄市政府警察局
    交通隊依據採證相片逕行舉發，並開立高市警交相字第BC00
    00000 號舉發違反道路交通管理事件通知單。異議人未於舉
    發通知單上所載之應到案日期前提出申訴，爰依道路交通管
    理處罰條例第60條第2 項第3 款、第65條第1 項第3 款規定
    ，裁處受處分人罰鍰新臺幣（下同）1,200 元。
二、聲明異議意旨略以：異議人雖於95年1 月17日購得系爭車輛
    ，但異議人於95年2 月間即因中風，導致失智症，更於97年
    5 月15日起住進高雄市私立新東海老人養護中心，無法騎乘
    機車，而系爭車輛目前亦不知去向。異議人並無於上揭時、
    地騎乘系爭車輛違規之行為，故原處分機關依上揭規定，對
    於異議人裁處罰鍰1,200 元，顯屬違誤，爰請撤銷原處分，
    為此提出異議等語。
三、按道路交通管理處罰條例第89條規定：「法院受理有關交通
    事件，準用刑事訴訟法之規定」，是法院於受理交通聲明異
    議事件時，違規事實應依證據認定之，而違規事實所憑之證
    據，雖不以直接證據為限，間接證據亦包括在內；然而無論
    直接或間接證據，其為裁決處分上之證明，須於通常一般之
    人均不致有所懷疑，而得確信其為真實之程度者，始得據為
    違規之認定，倘其證明尚未達到此一程度，而有合理之懷疑
    存在時，事實審法院復已就其心證上理由予以闡述，敘明其
    如何無從為有違規事實之確信，因而為撤銷原處分之裁定，
    尚不得任意指為違法（最高法院76年台上字第4986號判例意
    旨參照）。換言之即法院於受理交通聲明異議事件時，經調
    查之程序，就原處分機關認定行為人違反道路交通管理處罰
    條例之違規事實倘存有合理之懷疑，而無法達到確信為真實
    之程度，法院基於罪疑唯輕原理，應對行為人為有利之解釋
    及認定，合先說明。按汽車駕駛人，駕駛汽車有下列情形之
    一，而本章各條無處罰之規定者，處新臺幣900 元以上1,80
    0 元以下罰鍰：三、不遵守道路交通標誌、標線、號誌之指
    示，道路交通管理處罰條例第60條第2 項第3 款定有明文。
    依上開裁罰條文之構成要件觀之，其應受裁罰之主體應為車
    輛之駕駛人，非車輛所有人。又「本條例之處罰，受舉發違
    反道路交通管理事件之受處罰人，認為受舉發之違規行為應
    歸責他人者，應於舉發違反道路交通管理事件通知單應到案
    日期前，檢附相關證據及應歸責人相關證明文件，向處罰機
    關告知應歸責人，處罰機關應即另行通知應歸責人到案依法
    處理，逾期未依規定辦理者，依本條例各該違反條款規定處
    罰」，「依本條例規定逕行舉發或同時併處罰其他人之條件
    ，推定受逕行舉發人或該其他人有過失」，同條例第85條第
    1 項、第4 項亦有明文規定。上開道路交通管理處罰條例第
    85條第1 項之立法意旨，無非在將行政處罰歸於實際應負責
    任之人，以符公平正義，並使實際應負責之人能知所警惕避
    免再犯，惟因慮及監理及交通違規之處罰係大量而反覆性之
    行政行為，處罰機關礙於人力、時間之短絀，有時難以一一
    詳究違規者為何人，相較之下受處分人時間、人力較為寬裕
    ，且受處分人對於實際駕駛者為何人多知之甚詳，相關證據
    及證明文件亦均在受處分人掌握之中，具有資訊上之優勢，
    若容許受處分人僅泛稱係他人駕駛而不提供足資識別之身份
    ，又或稱為某某人所為但不提出證據，則處罰機關勢需耗費
    大量時間勞力調查，仍恐一無所獲，此種責任之分配並非合
    理。再者，法條既規定逕行舉發違反道路交通管理事件，經
    汽車所有人依通知單之應到案日期前到案，並告知違規駕駛
    人姓名、身分證統一編號及住址者，處罰機關應即另行通知
    違規駕駛人到案依法處理，可見立法者已賦予汽車所有人舉
    證告知真正之違規駕駛人，即可改由處罰違規汽車駕駛人，
    藉以平衡汽車所有人可能非違規駕駛人之風險。如汽車所有
    人可得舉證其非駕駛人，且無可歸責事由，則得免其責任。
四、經查：
  (一)車牌號碼JTR-618 號重型機車於98年12月1 日上午8 時33分
    許，行經高雄市○○路與忠孝路口處，確有「不遵守道路交
    通標線之指示」之交通違規行為，經警依採證相片逕行舉發
    後，原處分機關依道路交通管理處罰條例相關規定裁處罰鍰
    1,200 元等情，有裁決書、高縣警交字第NJ0000000 號舉發
    違反道路交通管理事件通知單、違規採證相片附卷足憑，且
    為異議人所不爭執，是系爭車輛於上揭時地，有上開交通違
    規行為，應堪認定。
  (二)異議人於95年2 月3 日因中風導致右半邊癱瘓而至阮綜合醫
    院就診，97年5 月15日起迄今，因行動不便需人照顧，進住
    高雄市私立新東海老人養護中心設護理之家接受照顧之事實
    ，有阮綜合醫院病歷資料、財團法人高雄基督教信義醫院營
    養照護報告、高雄市私立辛東海老人養護中心證明書在卷可
    稽。且異議人目前兩手雖然可平伸，但有抖動情形，平衡感
    不佳，須扶著桌子或其他輔助工具，始可自己緩慢行走，且
    外觀有駝背等情，業經本院當庭勘驗無誤，亦有勘驗筆錄在
    卷可稽。審酌異議人居住之養護中心，位在高雄市○○區○
    ○路220 號，與本件舉發地點高雄市○○○路、五福二路路
    口，距離非近，參以異議人已中風將近三年而行動不便之情
    ，異議人於舉發時間，是否能自己自養護中心騎乘機車至舉
    發地點，確非無疑。足見異議人辯稱：98年12月1 日已因中
    風無法騎乘機車等語，尚非無據。
  (三)又本件係以「逕行舉發」方式開單告發，有高雄市政府警察
    局舉發違反道路交通管理事件通知單附卷可稽，嗣後再循車
    籍資料寄發違規通知單予異議人，並非由執勤之員警當場攔
    查駕駛人而舉發之違規行為。且舉發照片僅拍攝駕駛人之背
    影，亦無法認定當天駕駛該車之人為異議人本人。
  (四)再者，異議人係於95年1 月17日至機車行購買上開機車，且
    因異議人係向晉和行辦理分期付款，致上開機車之所有權人
    ，於99年1 月12日前，均係登記晉和行名下。又異議人於95
    年2 月3 日起，即中風半身癱瘓，且有失智症，喪失對於上
    開車輛之實際管領能力，且未於購入上開車輛後即時告知家
    人，致家人亦無法就上開車輛之去留有所知悉。異議人既係
    因病無法管領上開機車，對於上開違規情事，應無任何可歸
    責之事由。
  (五)末按違反道路交通管理處罰條例之處罰，受舉發違反道路交
    通管理事件之受處罰人，認為受舉發之違規行為應歸責他人
    者，應於舉發違反道路交通管理事件通知單應到案日期前，
    檢附相關證據及應歸責人相關證明文件，向處罰機關告知應
    歸責人，處罰機關應即另行通知應歸責人到案依法處理。逾
    期未依規定辦理者，仍依處罰條例各該違反條款規定處罰，
    處罰條例第85條第1 項定有明文。又按行為人有處罰條例之
    情形者，應填製舉發違反道路交通管理事件通知單，受處分
    人非該當場被查獲之駕駛人或行為人，舉發機關應另行送達
    通知聯，違反道路交通管理事件統一裁罰基準及處理細則第
    11條第1 項第2 款亦有明文。本件交通違規舉發通知單在晉
    和行於99年1 月12日為汽車所有人提供違規駕駛人申報書後
    ，僅依晉和行之申報內容，將裁決書送達高雄市前鎮區○○
    ○路428 號11樓，未依職權查詢或確認異議人最新戶籍地址
    為何，未向戶籍地址送達，有送達證書、異議人戶籍資料、
    遷徙紀錄查詢結果在卷可稽，難認已對異議人為送達，因此
    異議人對於舉發通知單上應到案日期前即無知悉之可能，依
    此難認異議人已經違反上揭應到案日期之義務，附此敘明。
五、綜上所述，本件既無任何證據足證係異議人駕駛該車違規，
    揆諸首揭說明，自應為被告有利之認定。原處分機關僅以異
    議人為系爭車輛登記車主，即逕予裁罰，容有未洽，是原處
    分機關所為裁罰，難認有據。從而，本件聲明異議為有理由
    ，爰依法裁定撤銷原處分，並諭知異議人不罰，以資適法。
六、據上論斷，應依道路交通事件處理辦法第19條前段，裁定如
    主文。
中    華    民    國   100    年    4     月    29    日
                  交通法庭    法  官  謝文嵐
以上正本證明與原本無異。
如不服本裁定應於送達後5 日內向本院提出抗告狀。
中    華    民    國   100    年    4     月    29    日
                              書記官  鄒秀珍